【裁判字號】    99,易,146
【裁判日期】    990722
【裁判案由】    妨害婚姻
【裁判全文】
臺灣臺東地方法院刑事裁定              99年度易字第146 號
公  訴  人  臺灣臺東地方法院檢察署檢察官
被      告  甲○○
            庚○○
上列被告因妨害婚姻案件，經檢察官提起公訴（98年度偵字第
1859號），本院判決如下：
    主  文                                              
甲○○、庚○○均無罪。
    理  由
一、公訴意旨略以：被告甲○○係戊○○之夫，為有配偶之人，
    被告庚○○係戊○○之遠親兼同鄉，亦明知被告甲○○為有
    配偶之人，被告甲○○自民國96年4 月10日起，受民事通常
    保護令之命令遷離臺東縣卑南鄉○○村○○路86巷17號家中
    ，獨自在外居住，乃被告甲○○、庚○○二人竟分別基於通
    、相姦之犯意，自98年3 月8 日起至同年4 月8 日止，在臺
    東縣臺東市○○路○ 段763 巷36號同居，並通、相姦多次。
    嗣為戊○○發覺，遂於98年4 月8 日凌晨1 時15分許，偕同
    其弟己○○、其子乙○○、丙○○等人報警，而在上址查獲
    ；因認被告甲○○涉犯刑法第239 條前段之通姦罪嫌，被告
    庚○○則涉犯刑法第239 條後段之相姦罪嫌云云。
二、按犯罪事實應依證據認定之，無證據不得認定犯罪事實；不
    能證明被告犯罪者，應諭知無罪之判決，刑事訴訟法第154
    條第2 項、第301 條第1 項，分別定有明文。次按告訴人之
    告訴，係以使被告受刑事訴追為目的，是其陳述是否與事實
    相符，仍應調查其他證據以資審認；又事實之認定，應憑證
    據，如未能發現相當證據，或證據不足以證明，自不能以推
    測或擬制之方法，為裁判基礎；且認定不利於被告之事實須
    依積極證據，苟積極證據不足為不利於被告事實之認定時，
    即應為有利於被告之認定；另認定犯罪事實所憑之證據，雖
    不以直接證據為限，間接證據亦包括在內，然而無論直接證
    據或間接證據，其為訴訟上之證明，須於通常一般之人均不
    致有所懷疑，而得確信其為真實之程度者，始得據為有罪之
    認定，倘其證明尚未達到此一程度，而有合理之懷疑存在，
    無從使事實審法院得為有罪之確信時，即應由法院為諭知被
    告無罪之判決（最高法院52年台上字第1300號、40年台上字
    第86號、30年上字第816 號、76年台上字第4986號判例意旨
    可資參照）。再按認定犯罪事實所憑之證據，固不以直接證
    據為限，間接證據亦應包含在內，惟採用間接證據時，必其
    所成立之證據，在直接關係上，雖僅足以證明他項事實，而
    由此他項事實，本於推理之作用足以證明待證事實者，方為
    合法，若憑空之推想，並非間接證據（最高法院32年上字第
    67號判例意旨參照）。末按認定犯罪事實應依證據，為刑事
    訴訟法所明定，故被告否認犯罪事實所持之辯解，縱屬不能
    成立，然非有積極證據足以證明其犯罪行為，仍不能遽為有
    罪之認定，最高法院30年上字第1831號判例揭示甚明，是縱
    使被告所辯有矛盾或不可採之處，亦不得取代認定犯罪事實
    所憑之積極證據。
三、本件公訴人認被告甲○○、庚○○涉有上開罪嫌，無非係以
    被告甲○○、庚○○於警詢及檢察事務官詢問時之陳述，證
    人己○○（戊○○之弟）、乙○○、丙○○（上2 人為甲○○與戊○○之子）於警詢、檢察事務官詢問時之證述，以及
    其他情況證據，為其主要論據。
四、訊據被告甲○○固不否認自己為有配偶之人，被告庚○○亦
    不否認自己知悉被告甲○○為有配偶之人等事實，惟均堅詞
    否認有何起訴書所指之通姦、相姦犯行，均辯稱：被告庚○○為照顧住院之母親，才暫時借住在臺東縣臺東市○○路○
    段763 巷36號甲○○之租屋處，其等雖然於98年4 月7 日晚
    上至同年月8 日凌晨有同居一室，但被告甲○○係睡地板，
    被告庚○○則睡床上，絕無通姦、相姦之情事等語。
五、經查：
（一）被告甲○○係戊○○之夫，為有配偶之人，被告庚○○亦
      明知被告甲○○為有配偶之人。被告甲○○自96年4 月10
      日起，受民事通常保護令之命令遷離臺東縣卑南鄉○○村
      ○○路86巷17號家中，並租屋於臺東市○○路○ 段763 巷
      36號。嗣於98年4 月8 日凌晨1 時15分許，戊○○偕同己○○、乙○○、丙○○等人報警，並在上址查得被告甲○○與庚○○同居一室等事實，為被告甲○○、庚○○所不
      爭執，核與證人戊○○、己○○、乙○○、丙○○於本院
      審理時之證述相符，復有員警邱泰德之職務報告、刑案現
      場測繪圖各1 紙、現場照片10張等在卷可稽，應可信為真
      實。
（二）按刑法第239 條之通、相姦罪之成立，以有配偶之人或與
      有配偶之人發生姦淫之性行為為構成要件；而所謂之「姦
      淫」，則係指男女性器接合之交媾行為。蓋刑法於88年修
      正第10條性交之定義時，亦同時將刑法第240 條、第241
      條、第243 條、第298 條、第300 條等條文內容有「姦淫
      」之文字，修正為「性交」，然刑法第239 條雖與第240
      條、第241 條同屬刑法第17章之妨害婚姻及家庭罪，惟該
      條內容之「通姦」、「相姦」文字，卻未同時修正為「性
      交」，顯係就刑法第239 條之通姦或相姦，仍維持原來該
      條係指男女姦淫行為而不擴及修正後之「性交」（臺灣高
      等法院暨所屬法院91年法律座談會結論參照）。查被告2
      人既不爭執被告甲○○為有配偶之人，且被告庚○○亦明
      知被告甲○○為有配偶之人等事實，則本件之爭點即為被
      告2 人有無起訴書所指之「姦淫」行為即男女性器接合之
      交媾行為，茲論述如下：
  １、證人己○○於本院審理時證稱：98年3 、4 月間伊曾經在
      路上遇到被告甲○○用紅色的廂型車搭載被告庚○○，大
      約3 次，3 次都是在中興路往太平的三叉路口，距被告甲○○上開租屋處，大約1 、2 百公尺等語。證人丙○○於
      本院審理時證稱：伊在家附近曾看過被告甲○○開一台紅
      色廂型車經過，伊看過被告甲○○載過被告庚○○，一次
      在中興路靠近豐田國小那裡，另一次是在中興路永豐餘紙
      廠那裡等語。證人戊○○於本院審理時證稱：被告甲○○
      都會開車載被告庚○○出去，因為伊工作的地方在被告甲○○租屋處附近，所以常常會看到，伊都是早上5 點多就
      會去工作，就有遇到過，因為被告甲○○在管理釋迦園，
      他們可能也要去工作，但遇到幾次伊不清楚；98年4 月7
      日被告甲○○開車載被告庚○○回到租屋處，大約是晚上
      8 點多左右，一起進入屋子裡面，還抱在一起在客廳看電
      視，就是被告庚○○的頭靠在被告甲○○的胸肩附近，看
      到10點10分才進房間裡面睡覺等語。由上開證人證詞可知
      ，被告甲○○、庚○○之間，僅被目擊到有同車外出或返
      回被告甲○○租屋處，且被告庚○○於98年4 月7 日晚上
      有將頭靠在被告甲○○的胸肩附近一起看電視之舉動而已
      ，並無任何證人有直接目擊到被告2 人有姦淫之行為。
  ２、證人己○○於本院審理時證稱：98年4 月8 日凌晨1 時許
      ，警員先敲門，該處是落地窗，窗戶玻璃是透明的，也沒
      有窗簾，從外面可以直接看到裡面的走廊，床是在客廳的
      隔間裡面；後來是被告甲○○先出來開門，被告甲○○當
      時上半身沒有穿衣服，一邊走一邊穿衣服從旁邊走出來，
      下半身已經穿好長褲了，打開門後警察就先進去，警察就
      去拍照，被告庚○○在房間裡面，當時被告甲○○不讓他
      們進去房間，並且在客廳和戊○○拉扯，不讓戊○○進入
      房間裡面，過一會之後，被告庚○○才出來，被告庚○○
      出來的時候衣服都已經穿的好好的，因為那時候已經經過
      10分鐘左右了等語。證人乙○○於本院審理時證稱：被告
      甲○○出來開門的時候，先開燈，一邊扣上衣的扣子，上
      衣裡面是否打赤膊他沒有注意到，下半身的穿著也沒有注
      意到；他們敲門敲了很久後，被告甲○○才出來開門，之
      後約2 分鐘左右，被告庚○○才從房間出來等語。證人丙○○於本院審理時證稱：98年4 月8 日被告甲○○走出來
      時，一邊扣扣子，上半身只有穿襯衫而已，裡面是打赤膊
      ，下半身是穿長褲，他們敲了大約5 分鐘被告甲○○都沒
      開，警察說不然他敲看看，警察敲門之後，被告甲○○就
      開門了，開門之後是警察和乙○○先進入房子裡面，他隨
      後才進去，他們進去隔了約1 、2 分鐘後，被告庚○○才
      從房間出來等語。由上開證人證詞可知，被告甲○○、庚○○固有同居一室，且被告甲○○有延遲開門、服裝不整
      、阻絕入室、被告庚○○則有延遲出房之舉動，然當時時
      間既是凌晨，被告甲○○、庚○○應是在熟睡中被敲門聲
      音所驚醒，參以被告2 人同居一室非無道德疑慮，則被告
      2 人有上述舉措亦非不能理解，是尚不能僅此驟認被告2
      人當天確有姦淫之行為。
  ３、又起訴書雖以：現場照片顯示床上有2 個枕頭、1 床棉被
      ，床下則既無枕頭亦無被褥，而被告庚○○之淺綠色內褲
      、毛巾、衣服、盥洗用具及化妝品均與被告甲○○之衣物
      用品同放一處，可見2 人關係親密，而認其等於同居期間
      已有通、相姦之事實云云。然上開情況證據僅能證明被告
      2 人有同居一室，甚至同睡一床之事實，現場既未扣得保
      險套或染有精液之內褲、衛生紙，或其他足以推論被告2
      人有姦淫行為之其他證據，自不能據此認定被告2 人確有
      姦淫之事實。
  ４、至於被告2 人間之陳述雖有彼此不合，且與上開證人所證
      不符之處，然此僅能證明被告2 人對彼此間之關係有所隱
      瞞，而未如其等所言單純而已，並不能取代證明被告2 人
      有姦淫行為之積極證據。
  ５、從而，被告2 人所辯，固有不能盡信之處，且其等同居一
      室甚至同床共眠之行為，亦有道德上之疑慮，然不能以此
      即率爾推斷被告2 人必有通、相姦之姦淫行為。
六、綜上各節，被告2 人縱有逾越禮份之男女關係，然公訴人所
    舉事證，既不足證明被告2 人有起訴書所指之通、相姦犯行
    ，本院復查無其他積極證據可佐，揆諸首揭證據裁判主義及
    無罪推定原則，自應為被告2 人無罪之諭知，以昭審慎。
據上論斷，依刑事訴訟法第301 條第1 項，判決如主文。
本案經檢察官丁○到庭執行職務。
中    華    民    國    99    年    7    月    22    日
                  刑事第一庭審判長  法   官  郭千黛
                                    法   官  陳義忠
                                    法   官  李俊彬
以上正本證明與原本無異。
如不服本判決應於收受送達後10日內向本院提出上訴書狀，並應
敘述具體理由；其未敘述上訴理由者，應於上訴期間屆滿後20日
內向本院補提理由書（均須按他造當事人之人數附繕本）。「切
勿逕送上級法院」。告訴人或被害人對於本判決如有不服，請書
具不服之理由狀，請求檢察官上訴者，其上訴期間之計算係以檢
察官收受判決正本之日期為準。
                                     書記官  陳昭穎
中    華    民    國    99    年    7     月    22    日

司法院資訊處製作；財團法人民間司法改革基金會備份。
